---
title: "Índice de comprometimento da renda com crédito, com ajuste sazonal"
format: html
editor: visual
font-size: 24px;
---

```{r}
#| label: load-packages
#| include: false
#| warning: false
#| message: false
#| echo: false

#install.packages("ragg")
library(rbcb)
library(dplyr)
library(ggplot2)
library(gganimate)
library(gifski)
library(Cairo)
```

```{r}
#| label: load-data-rbcb
#| warning: false
#| message: false
#| echo: false

df.bcb <- get_series(29034) |>
  rename(ref.date = date, value = `29034`) |>
  filter(!is.na(ref.date), !is.na(value))
```

O **índice de comprometimento da renda das famílias com o crédito** é calculado pelo Banco Central do Brasil com base nas informações do Sistema Financeiro Nacional. Ele representa a proporção da renda familiar *destinada ao pagamento das obrigações financeiras*, como empréstimos e financiamentos.

Os dados apresentados neste gráfico foram ajustados *sazonalmente,* ou seja, passaram por um processo estatístico que *elimina variações periódicas previsíveis,* como aquelas associadas a meses ou trimestres específicos (natal, páscoa, dia das mães), permitindo uma análise mais clara das tendências econômicas subjacentes.

A série temporal é proveniente do Banco Central do Brasil e reflete a evolução histórica do endividamento das famílias brasileiras.

```{r}
#| label: plot-animate
#| warning: false
#| message: false
#| echo: false

p <- ggplot(df.bcb, aes(x = ref.date, y = value)) +
  geom_line(color = "steelblue", size = 1) +
  geom_point(color = "darkred", size = 1.5) +
  labs(
    title = "Comprometimento da Renda das Famílias com crédito (2005-2025)",
    subtitle = 'Ano: {frame_along %>% as.Date() %>% format("%Y")}',
  x = '',
  y = '% da renda comprometida'
  ) +
  theme_minimal(base_size = 14) +
  theme(
    panel.background = element_rect(fill = "#f7f7f7", color = NA),
    plot.title = element_text(size = 16, face = "bold"),
    plot.subtitle = element_text(size = 14, face = "italic")
  ) +
  transition_reveal(ref.date)

# animação criada (exemplo)

anim_file <- "animacao.gif"

anim_file <- "animacao.gif"
anim <- animate(
  p,
  nframes = 120,
  fps = 20,
  width = 8,
  height = 5,
  res = 72,
  renderer = gifski_renderer(),
  dev = "ragg_png"
)


anim_save(anim_file, anim)

# Verifica se o arquivo existe
print(file.exists(anim_file))

# Exibe no documento
knitr::include_graphics(anim_file)
```

O índice de comprometimento da renda das famílias com o crédito apresenta variações significativas ao longo do tempo, refletindo os ciclos econômicos e eventos relevantes que impactam o endividamento.

É possível observar aumentos em períodos de crise econômica quando a renda disponível se reduz e as famílias podem ficar mais endividadas, como exemplo em 2008, durante a crise financeira global.

Já em momentos de crescimento econômico, o índice tende a se estabilizar ou reduzir, indicando maior equilíbrio financeiro das famílias, o que aconteceu em 2020 e 2021, quando houve uma tendência de estabilização e ligeira redução no índice, sugerindo uma recuperação gradual da saúde financeira das famílias.

A análise sazonal ajuda a identificar essas tendências sem as distorções provocadas por variações temporais previsíveis.

-----------------------------------------------------------------------------------------------------------------

Kamilly Roberta Viola

Laboratório de Dados econômicos.

Fontes:

**BANCO CENTRAL DO BRASIL.** Séries Temporais. Disponível em: <https://www3.bcb.gov.br/sgspub/localizarseries/localizarSeries.do?method=prepararTelaLocalizarSeries>. Acesso em: 30 maio 2025.

**BANCO CENTRAL DO BRASIL.** Sistema Financeiro Nacional (SFN). Disponível em: <https://www.bcb.gov.br/controleinflacao/sfn>. Acesso em: 30 maio 2025.
