---
title: "A interpretação dos gráficos!"
format: html
editor: visual
---

```{r}
#| label: load-packages
#| include: false

library(tidyverse)
library(WDI)
```

```{r}
#| label: load-data
#| include: false

library(gapminder)
library(ggplot2)
library(dplyr)
library(scales)

# Código de carregamento de dados

# Selecionar um subconjunto de países e um ano específico
paises_selecionados <- c("Brazil", "United States", "China", "India", "Germany")
dados_corte <- gapminder %>% filter(year == 2007 & country %in% paises_selecionados)


# Filtrar dados para a África do Sul
dados_serie <- gapminder %>% filter(country == "South Africa")

# Obter os anos mínimo e máximo da série
ano_min <- min(dados_serie$year)
ano_max <- max(dados_serie$year)
```

## Gráfico de Corte Transversal:

A seguir, analisaremos o gráfico ‘PIB per capita vs Expectativa de Vida (2007)’ para entender como fatores econômicos se relacionam com a qualidade de vida entre diferentes países.

#### Explicação gráfica:

O gráfico de dispersão compara o PIB per capita (variável `NY.GDP.PCAP.CD`) no eixo x, com a expectativa de vida ao nascer (variável `SP.DYN.LE00.IN`) no eixo y, utilizando dados do Banco Mundial (World Development Indicators, 2025).\

Cada ponto colorido representa um país, e sua posição reflete a relação entre renda média e qualidade de vida. Foram escolhidos 5 países.

#### Análise gráfica:

De modo geral, países com maior PIB per capita tendem a apresentar expectativa de vida mais elevada, evidenciando uma relação positiva entre renda e bem-estar.

No entanto, essa relação **não é aboluta**:

-   **Vietnã**: apresenta baixa renda, mas expectativa de vida relativamente alta, atribuída a políticas públicas eficazes nas áreas de saúde e educação.

-   **Estados Unidos**: alta renda, mas expectativa de vida abaixo do esperado, devido a má alimentação, obesidade, doenças crônicas e desigualdades no acesso à saúde.

O gráfico evidencia que, embora os fatores econômicos influenciem significativamente os níveis de bem-estar, eles não os determinam de forma isolada.

```{r}
#| label: graf1
#| warning: false
#| echo: false

ggplot(dados_corte, aes(x = gdpPercap, y = lifeExp, color = country)) +
  geom_point(size = 4) +  # Ajusta tamanho dos pontos
  labs(title = "PIB per capita vs Expectativa de Vida (2007)",
       x = "PIB per capita",
       y = "Expectativa de Vida",
       color = "País") +  # Adiciona legenda
  theme_minimal() +
  theme(legend.position = "bottom")  # Ajusta a posição da legenda

```

## Gráfico de Série Temporal:

Nesse gráfico vamos analisar o gráfico 'Evolução da População na África do Sul' e interpretar as principais informações que ele nos revela sobre o crescimento populacional ao longo dos anos.ação gráfica:

#### Explicação gráfica:

O gráfico apresenta a evolução da população da África do Sul ao longo do tempo, com base na variável `SP.POP.TOTL`, proveniente da base de dados *World Development Indicators* do Banco Mundial (2025).\

No eixo horizontal, estão os anos; no eixo vertical, a população total (em milhões de habitantes).\

A linha azul representa a tendência de crescimento populacional, enquanto os pontos vermelhos indicam os valores registrados ano a ano.

\
A **linha azul** indica a tendência de crescimento populacional, enquanto os **pontos vermelhos** destacam os valores exatos ano a ano.

#### Análise gráfica:

Observa-se um crescimento populacional acelerado nos primeiros anos do período analisado, com uma tendência próxima ao padrão exponencial. Nos anos mais recentes, o crescimento se desacelera, tornando-se mais estável. Esse padrão reflete uma tendência global de transição demográfica, associada a avanços em saúde, educação e planejamento familiar. A África do Sul caminha, assim, para um crescimento mais equilibrado e sustentável.

```{r}
#| label: graf2
#| warning: false
#| echo: false

ggplot(dados_serie, aes(x = year, y = pop)) +
  geom_line(color = "blue", size = 1) +  # Linha azul para destaque
  geom_point(color = "red", size = 3) +  # Pontos vermelhos nos anos
  labs(title = sprintf("Evolução da População na África do Sul (1952 - 2020)", ano_min, ano_max),
       x = "Ano",
       y = "População Total") +
  scale_y_continuous(labels = number_format(scale = 1e-6, suffix = "M")) +  # Formato de números decimais (milhões)
  scale_x_continuous(labels = number_format()) +  # Formato de números para o eixo X
  theme_minimal()
```
